# 子公司资本溢价变动，母公司的会计处理分析

提问人：linxin2010 时间：2010-07-03 16:14:08
（ 1 ）某子公司B收购其下属企业C的少数股东股权，导致其资本公积-资本溢价发生变动，在其母公司A合并报表层面权益法时是否做如下处理？
借：长期股权投资-其他权益变动 贷：资本公积-资本溢价
还是
借：长期股权投资-其他权益变动 贷：资本公积-其他资本公积
（ 2 ）某全资子公司B改制（同一控制下企业合并取得），其净资产评估增值 1000 ，根据讲解 2008 在母公司A层面是否无需对长期股权投资成本-B公司进行相关调整，在合并报表层面权益法核算时因子公司B改制导致其他权益变动是否做如下处理？
借：长期股权投资-投资成本--B 1000 贷：资本公积-资本溢价 1000
（ 3 ）接上例（ 2 ），B公司（下级）的母公司A（中级）之控股母公司C（上级70%）在合并报表层面又如何进行会计处理？
借：长期股权投资-投资成本--A 700 贷：资本公积-资本溢价 700
还是
借：长期股权投资-投资成本--A 700 贷：资本公积-其他资本公积 700

回答人：chenyiwei
你所说的是否均指在编制合并报表时模拟权益法核算的处理？如果是，则： 考虑资本公积明细科目是“股本溢价”还是“其他综合收益”，主要的区分依据是该项资本公积是由权益性交易形成的，还是由其他综合收益形成的。由权益性交易导致的资本公积变动应当调整“股本溢价”；由其他综合收益导致的资本公积变动应当调整“其他资本公积”。 据此，在你所说的三个案例中，（ 1 ）应调整“股本溢价”；（ 2 ）（ 3 ）应调整“其他资本公积”。

回答人：chenyiwei
回复 藤椅 linxin2010 的帖子子企业如原为非公司制企业（如全民所有制企业或集体所有制企业），现根据财企[2002]313号等相关规定进行公司制改建，改建为《公司法》规范范围内的有限责任公司或股份有限公司的，应当按评估值进行帐务调整。相应地，其股东对该改制后企业的长期股权投资应按改制日净资产公允价值反映，与改制前原长期股权投资帐面价值之间的差额调整资本公积处理。

回答人：chenyiwei
回复 报纸 linxin2010 的帖子根据解释 1 号的精神，应该是在母公司层面就需要按这一原则调整长期股权投资，而不是仅仅体现于合并层面。 原持有期间子公司的留存收益或者其他权益的变动的处理问题，个人理解应当也是调整资本公积，并不是调整为留存收益，因为这不是权益法核算，也不同于投资的处置。

回答人：chenyiwei
回复 8 楼 linxin2010 的帖子其他资本公积。这可以认为属于其他综合收益。

回答人：chenyiwei
回复 7 楼 linxin2010 的帖子不理解为什么在合并报表层面还有对子公司以权益法核算的“长期股权投资-以前年度损益调整或其他权益变动”？

回答人：chenyiwei
回复 11 楼 linxin2010 的帖子同一控制下的子公司改制，因其自身可辨认资产、负债的评估价值高于帐面价值而确认为资本公积的金额，也是“其他资本公积”，即属于其他综合收益的组成部分。这与本会计主体自身改制是一样的。并不因为这是同一控制下企业合并取得的子公司，就认为应当调整合并时确认的资本溢价。

回答人：chenyiwei
回复 12 楼 linxin2010 的帖子子公司改制时，上述历年模拟权益法的调整分录中，只需把“损益调整”和“其他权益变动”两个明细科目的余额均转入“投资成本”明细科目，然后就被改制企业净资产评估值与长期投资原账面价值之间的差额调整长期股权投资和资本公积即可。对原先历史上已经确认的未分配利润和资本公积不作调整。

回答人：chenyiwei
回复 15 楼 linxin2010 的帖子在引入“权益性交易”和“其他综合收益”的概念后，对照《企业会计准则——应用指南》的附录“会计科目和主要帐务处理”中“资本公积”科目的使用说明，可以发现以下规律：资本公积中的“资本溢价”明细项目，代表的是企业与其所有者之间权益性交易的结果，而“其他资本公积”代表的是其他综合收益导致的资本公积变动。
权益性交易是指影响主体所有者利益（权益）的那些主体与所有者之间发生的交易。权益性交易具有以下基本特征：（ 1 ）仅发生在主体和其权益持有者之间，不会发生在不具有投资、控制关系的独立第三方之间；（ 2 ）基于主体和权益持有者之间的投资与被投资、控制与被控制的特定关系而发生；（ 3 ）交易条件往往不符合市场公允交易条件，通常体现为单方向的资源转移；（ 4 ）权益性交易的结果不影响当期损益，也不构成其他综合收益。
对照上述规定，可以发现：被投资企业进行公司制改制，并不涉及作为被改制企业控股股东的本企业与本企业的股东之间的交易，因此对本企业而言不是权益性交易。相应地，由此导致的资本公积调整数不能计入本企业的“资本公积——资本溢价”。

回答人：chenyiwei
回复 17 楼 linxin2010 的帖子对于该被改制子公司而言，改制时按评估值调整帐务相当于新设会计主体，重新按公允价值取得各项资产和负债。所以在改制后子公司自身的帐务处理中，应当把净资产评估值超过其实收资本的部分视作投资者溢价投入资本，计入“资本公积——股本溢价”处理。
这与母公司层面处理是不同的，其原因在于：子公司个别报表层面是按照新设会计主体处理的（切断了与改制前原企业这一会计主体的联系），而母公司层面的处理则强调会计主体和相关长期股权投资的延续性。所以站在不同会计主体角度，对同一事项的看法和观点也就不同。